臺灣嘉義地方法院交通事件裁定　　　　　94年度交聲字第34號
原處分機關　交通部公路總局嘉義市監理站
異　議　人
即受處分人　甲○○○○貨運行
代　理　人　許德亮 (民國44.
上列異議人即受處分人因違反道路交通管理處罰條例案件，對於
原處分機關即交通部公路總局嘉義市監理站中華民國94年1月10
日所為之處分 (嘉監義字第裁76-N00000000號)，聲明異議，本
院裁定如下：
    主  文
原處分撤銷。
    理  由
一、本件原處分意旨略以：異議人即受處分人甲○○○○貨運行
    (下簡稱異議人)所有車牌號碼7R-478號之營業大貨車，於民
    國93年10月12日下午4時25分許，在高雄縣美濃鎮○○街堤
    防處，有擅自變更車身未經申請檢驗而行駛之違規事實，經
    高雄縣政府警察局旗山分局以異議人違反道路交通管理處罰
    條例第18條「擅自變更車身未經申請檢驗而行駛」之規定，
    掣發高雄縣政府警察局93年10月12日高警交字N-00000000號
    舉發違反道路交通管理事件通知單予以當場舉發，嗣異議人
    依限於應到案日期前向原處分機關即交通部公路總局嘉義市
    監理站 (下簡稱原處分機關)提出申訴 (應到案日期為93年1
    0月28日，提出申訴日為93年10月25日)，經原處分機關轉請
    原舉發單位查覆，並參酌受處分人陳述之理由及綜合有關資
    料審查結果，改認異議人有「裝載砂石土方未依規定使用專
    用車輛」之違規行為，於94年1月10日以嘉監義字第裁76-N0
    0000000號，依道路交通管理處罰條例第29條之1第1項及違
    反道路交通管理事件統一裁罰基準表等規定，以異議人「裝
    載砂石土方未依規定使用專用車輛」為由，裁罰異議人新臺
    幣4萬元等語。聲明異議意旨則略以：原處分機關改依道路
    交通管理處罰條例第29條之1第1項之規定處罰，未通知異議
    人，爰聲請將前開裁決撤銷，另為適當之處罰等語。
二、按違反道路交通管理處罰條例行為之處罰，處罰機關於裁決
    前，應給予違規行為人陳述之機會，逾期不到逕行裁決，道
    路交通管理處罰條例第8條第2項、違反道路交通管理事件統
    一裁罰基準及處理細則第40條及第46條第2項分別定有明文
    ；又按道路交通管理處罰條例第8條第2項所稱之「處罰」，
    係包括同條例第29條之1第1項「裝載砂石、土方未依規定使
    用專用車輛或其專用車廂未合於規定或變更車廂者，處汽車
    所有人新臺幣4萬元以上8萬元以下罰鍰，並當場禁止通行」
    之處罰，此觀之同條例第8條第1項第1款規定：「第12條至
    第68條由公路主管機關處罰」，同條第2項並未排除第29條
    之1第1項之處罰規定自明，故公路主管機關依同條例第29條
    之1第1項規定，於裁決前應通知違規人給予陳述意見之機會
    ，逾期不到者始得逕行裁決，其理至明。
三、經查：
(一)異議人所有上開營業大貨車已於93年8月20日辦理復駛，並
    將砂石專用車變更為一般框式傾卸式營業大貨車乙情，業經
    原處分機關函覆明確，有原處分機關94年3月7日嘉監義一字
    第0940001899號函及後附之汽車各項異動登記書、汽車車籍
    查詢表、汽車異動歷史查詢表各1紙附卷可稽 (見本院卷第2
    0至23頁)；又上開道路交通管理處罰條例第29條之1第1項係
    規範裝載砂石、土方未依規定使用專用車輛者，處汽車所有
    人新台幣4萬元以上8萬元以下罰鍰，並當場禁止通行，該條
    例即規定裝載砂石、土方需用「砂石專用車」，不得以一般
    營業大貨車裝載乙情，亦經原處分機關上開函文函釋綦詳。
    準此，自93年8月20日起，異議人所有之上開營業大貨車即
    已因將砂石專用車變更為一般框式傾卸式營業大貨車，而不
    得裝載砂石、土方乙節，應可確定。查上開營業大貨車於上
    揭時、地確係裝載砂石乙情，除有卷附之照片，以及證人即
    取締本件違規之警員鍾以坤、張達雄到庭證述明確外，並為
    異議人之代理人許德亮所不爭執 (見本院卷第14、15頁94年
    2月22日訊問筆錄)，則原處分機關以異議人所有之上開車輛
    有「裝載砂石土方未依規定使用專用車輛」之違規行為，於
    94年1月10日以嘉監義字第裁76-N00000000號，依道路交通
    管理處罰條例第29條之1第1項規定，裁罰異議人新臺幣4萬
    元，即難謂有何違誤。惟依上開說明，主管機關於裁決前，
    應給予異議人陳述之機會，自不待言。
(二)次查，本件異議人所有之上開營業大貨車，於上揭時、地原
    係以「擅自變更車身未經申請檢驗而行駛」為由，經高雄縣
    政府警察局旗山分局以異議人違反道路交通管理處罰條例第
    18條之規定，掣發高雄縣政府警察局93年10月12日高警交字
    N-00000000號舉發違反道路交通管理事件通知單予以當場舉
    發，嗣異議人依限於應到案日期前向原處分機關提出申訴，
    經原處分機關轉請原舉發單位查覆後，原處分機關依違反道
    路交通管理事件統一裁罰基準及處理細則第34條之規定，改
    認異議人有「裝載砂石土方未依規定使用專用車輛」之違規
    行為，於94年1月10日以嘉監義字第裁76-N00000000號，依
    道路交通管理處罰條例第29條之1第1項及違反道路交通管理
    事件統一裁罰基準表等規定，裁罰異議人新臺幣4萬元，並
    於94年1月11日發函通知異議人有上開違規行為等情，有高
    雄縣政府警察局93年10月12日高警交字N-00000000號舉發違
    反道路交通管理事件通知單、原處分機關94年1月10日嘉監
    義字第裁76-N00000000號裁決書、公路局嘉義區監理所違章
    處理受理民眾申訴紀錄表，及原處分機關93年10月27日93嘉
    監義四字第00397號函、93年12月15日93嘉監義四字第01435
    號函、94年1月11日嘉監義四字第0940000149號函等在卷足
    稽；又參以證人張達雄於本院調查時證稱：「我們當初認為
    系爭車輛車斗即車身有變高的狀況，我們就用上開條例第18
    條加以舉發。後來當事人申訴，我們就附答辯書及照片給監
    理站，監理站從現場情形及照片，發現這台車非砂石專用車
    ，卻載運砂石，嘉義監理站就發文給我們分局，應該更正以
    上開條例第29條之1舉發。我們於更正後，寄給監理站，之
    後再由監理站通知當事人，我們並沒有直接送達當事人，所
    以當事人是從監理站那邊才知道被更正了，因為當初是監理
    站行文給我們，所以我們回覆給監理站，再由監理站通知當
    事人」等語 (見本院卷第13、14頁94年2月22日訊問筆錄)；
    以及本件舉發既係當場舉發，而非逕行舉發，已如前述，則
    異議人於本件違規行為後，僅接獲以「擅自變更車身未經申
    請檢驗而行駛」為由之高雄縣政府警察局93年10月12日高警
    交字N-00000000號舉發違反道路交通管理事件通知單，而未
    接獲任何以「裝載砂石土方未依規定使用專用車輛」為由之
    違反道路交通管理事件通知單，即異議人並非接獲逕行舉發
    單位之通知單，始知悉前開「裝載砂石土方未依規定使用專
    用車輛」之違規行為，而係經原處分機關上開裁決書之送達
    ，方知該違規行為乙情，應堪認定，則異議人既未接獲逕行
    舉發單位之通知單，即難苛求伊於本件裁決前，有任何陳述
    之可能；且依卷附原處分機關94年1月31日94嘉監義四字第0
    0588號移送書之「事實欄」及「意見欄」所示，均無原處分
    機關於裁決前已予異議人陳述機會之記載，足認原處分機關
    就本件裁決「罰鍰新臺幣4萬元」處罰之前，並未給予異議
    人陳述機會，且卷內亦無事後給予異議人陳述機會之補正事
    證，則本案原處分機關於裁決前，未給予異議人陳述之機會
    ，應無疑義，是該裁決核與道路交通管理處罰條例第8條第2
    項之規定不符，要堪認定。雖「處罰機關受理移送之舉發違
    反道路交通管理事件時，發現應填記內容不符規定，或所列
    附件漏未移送者，應即洽請原移送機關更正或補送。違反道
    路交通管理事件，處罰機關受理後發現舉發錯誤或要件欠缺
    ，可補正或尚待查明者，退回原舉發單位查明補正後依法處
    理；其錯誤屬實或無可補正者，由受理機關依權責簽結，並
    將簽結之理由，連同該事件有關文件書函請原舉發單位之上
    級機關查究。」，違反道路交通管理事件統一裁罰基準及處
    理細則第34條定有明文，然上開規定僅賦予處罰機關於受理
    移送之舉發違反道路交通管理事件，發現應填記內容不符規
    定，或所列附件漏未移送者，或發現舉發錯誤或要件欠缺，
    可補正或尚待查明時，應即洽請原移送機關更正或補送，或
    退回原舉發單位查明補正後依法處理，並未賦予處罰機關於
    洽請原移送機關更正或補送，或退回原舉發單位查明補正依
    法處理後，於逕行裁決前，可不給予異議人陳述之機會，是
    本件異議人縱有違反上開道路交通管理處罰條例第29條之1
    第1項之違規行為，原處分機關於更正裁決前，仍應給予異
    議人陳述之機會，始合於道路交通管理處罰條例第8條第2項
    ，以及違反道路交通管理事件統一裁罰基準及處理細則第40
    條、第46條第2項之規定。
(三)第查，交通部公路局所屬各監理機關為行政機關，各該監理
    機關對於違反道路交通管理事件所為之裁決，係該機關就公
    法上具體事件所為之決定，而對外直接發生法律效果 (直接
    規範受處分人)之單方行政行為，屬行政處分無疑，則行政
    機關於作成行政處分時，即應遵守行政程序，確保依法行政
    之原則，以保障人民權益，提高行政效能，增進人民對行政
    之信賴，如有違反行政程序之規定，其行政處分即有瑕疵；
    次按行政程序法第114條第1、2項規定：「違反程序或方式
    規定之行政處分，除有第111條規定而無效者外，因下列情
    形而補正︰一、須經申請始得作成之行政處分，當事人已於
    事後提出者。二、必須記明之理由已於事後記明者。三、應
    給予當事人陳述意見之機會已於事後給予者。四、應參與行
    政處分作成之委員會已於事後作成決議者。五、應參與行政
    處分作成之其他機關已於事後參與者。前項第二款至第五款
    之補正行為，僅得於訴願程序終結前為之；得不經訴願程序
    者，僅得於向行政法院起訴前為之。」，是行政機關於作成
    限制或剝奪人民自由或權利之行政處分前，如未給予受處分
    人陳述意見之機會，得於訴願程序終結前或向行政法院起訴
    前補正，監理機關對於違反道路交通管理事件所為之裁決，
    既屬行政處分，於為行政行為時，除法律另有規定外，自應
    依行政程序法規定為之 (交通異議案件，本質仍為行政訴訟
    ，僅因法律規定由普通法院設交通法庭辦理，則交通法庭於
    辦理交通異議案件，如違反道路交通管理事件相關法規無特
    別規定，自應受行政程序法規範)，從而，原處分機關於裁
    決前未給予異議人陳述意見之機會，固得補正，然至遲應於
    異議人向法院聲明異議前為之，始合於上開規定。
(四)從而，本件原處分機關為前開裁決前，未給予異議人陳述意
    見之機會，即逕予裁決，程序上即不適法，原處分自應由本
    院予以撤銷，將本件發回原處分機關，由原處分機關依行政
    程序法第114條及道路交通管理處罰條例第8條第2項之規定
    ，給予異議人陳述意見機會後，再依法裁決。
據上論結，依道路交通管理處罰條例第87條第2項、道路交通案
件處理辦法第20條，裁定如主文。
中　　華　　民　　國　　94　　年　　4 　　月　　8 　　日
                    臺灣嘉義地方法院交通法庭
                          法  官  黃　仁　勇
以上正本證明與原本無異。
如不服本裁定，應於裁定送達後5日內向本院提出抗告狀（應附
繕本）。
中　　華　　民　　國　　94　　年　　4 　　月　　8 　　日
                          書記官  吳  明  蓉
